【裁判字號】    97,重易,6
【裁判日期】    980626
【裁判案由】    背信
【裁判全文】
臺灣臺北地方法院刑事判決               97年度重易字第6號
公  訴  人  臺灣臺北地方法院檢察署檢察官
被      告  丙○○
選任辯護人  葉又華律師
            陳慶尚律師
上列被告因背信案件，經檢察官提起公訴（96年度偵續2字第31
號），本院判決如下：
    主  文
丙○○無罪。
    理  由
壹、公訴意旨略以：緣戊○○、告訴人甲○○於民國82年底約定
    合資購買附表1、2所示40筆土地，因價金甚鉅，2人同意各
    尋合夥人參與出資，戊○○即於83年2月間邀被告丙○○、
    辛○○加入，被告於同月17日至25日匯出資款合計新臺幣（
    下同）1億5千萬元至戊○○世華銀行民權分行00000000000
    號帳戶。因附表2農地囿於當時土地法規定僅得移轉予自耕
    農，是被告、辛○○、戊○○、告訴人輾轉商議，由被告取
    得蕭居益同意，以蕭居益為附表2土地登記名義人，是被告
    即為告訴人、戊○○、辛○○處理事務之人。告訴人於83年
    2月15日就40筆土地與乙○○、己○○簽立預訂土地買賣契
    約書，再於同年月17日與乙○○訂立附表1之29土地買賣契
    約，而戊○○則以己之名義、丙○○以蕭居益代理人身分，
    與己○○簽立附表2土地之不動產買賣契約書。嗣戊○○退
    夥，改由辛○○居中協調處理戊○○、辛○○、丙○○3人
    出資，辛○○即會同告訴人陸續分期給付40筆土地價金完畢
    ，乙○○、己○○則將不動產權狀、印鑑證明等物交予告訴
    人所委託之代書丁○○。詎被告約於83年2月底、3月間，向
    丁○○取得附表2土地權狀、己○○印鑑證明等物後，竟拒
    返還予告訴人、辛○○。告訴人、辛○○、被告因蕭居益不
    符附表2土地登記要件，而遲未以蕭居益名義為登記。惟被
    告竟於90年如附表2日期一欄所示月份，委由不知情代書陳
    柏宏辦理移轉附表2編號1-2、5、6-10土地登記予同表所示
    之人或己，復於附表2日期二欄所示時間，出售並移轉登記
    該筆土地予同表所示之買受人或移轉登記予己，而違背任務
    ，致生損害於告訴人、辛○○之財產利益，因認被告涉犯刑
    法第342條第1項背信罪嫌云云。
貳、按犯罪事實應依證據認定之，無證據不得認定犯罪事實。刑
    事訴訟法第154條第2項定有明文。而檢察官就起訴犯罪事實
    ，應負提出證據及說服之實質舉證責任。倘所提證據不足積
    極證明被告有罪，基於無罪推定原則，自應諭知無罪判決。
    告訴人之告訴，係以使被告受刑事追訴為目的，其指訴是否
    與事實相符，仍應調查其他證據，以資審認，必被害人所述
    被害情形，無瑕疵可擊，且就其他方面調查，又與事實相符
    ，始足據為有罪判決之基礎。又認定不利於被告之事實，須
    依積極證據，苟積極證據不足為不利於被告事實之認定時，
    即應為有利於被告之認定，更不必有何有利之證據。次按刑
    法第342條背信罪，須以為他人處理事務為前提，所謂為他
    人云者，係指受他人委任，而為其處理事務而言。如不具為
    他人處理事務之身分關係，即使有致生損害於他人財產或其
    他利益之不法行為，除成立他罪外，要難以刑法上背信罪相
    繩（最高法院92年臺上字第128號判例、30年上字第816號判
    例、81年度臺上字第3539號判決、97年度臺上字第5763號判
    決參照）。
參、公訴人認被告涉犯背信罪嫌，係以告訴人指述、證人戊○○
    、辛○○、己○○、蕭居益、丁○○、楊淑美、庚○○、預
    訂土地買賣契約書、讓與協議書、確認書、協議書、受款人
    分為己○○、乙○○之支票、告訴人93年2月27日寄予被告
    、蕭居益之存證信函。
肆、證據能力：
    證人楊淑美、邱木川、陳柏宏、庚○○、蕭居益於偵查中向
    檢察官所為之陳述，業經具結，有結文存卷可憑，復查無顯
    不可信之情，依刑事訴訟法第159條之1第2項規定，應具證
    據能力。而其餘憑以認定本案之非供述證據（詳後述），查
    無違反法定程序取得之情，依刑事訴訟法第158條之4規定反
    面解釋，亦有證據能力。而丁○○於偵查中向檢察官所為之
    證述，因依法應具結而未具結，依同法第158條之3規定，不
    具證據能力，不得援以認定本案之證據。
伍、實體部分：
一、訊據被告丙○○堅詞否認有背信犯行，辯稱：附表2之11筆
    土地係伊出資1億5千萬元所購買，其中含蕭居益所出6百萬
    元，並未與甲○○合買，伊83年購地時根本不認識甲○○，
    故無何法律關係存在，與伊接觸11筆土地購地事宜僅戊○○
    1人等語。經查：告訴人甲○○於83年2月15日與乙○○、己○○就附表1、2所示40筆土地簽立預訂買賣契約書，告訴人
    於同年月17日就附表1土地與地主乙○○訂立價金為4億2,99
    7萬元之不動產買賣契約書，被告以蕭居益代理人身分、戊○○為買方於同日就附表2土地以價金1億5,181萬元，與地
    主己○○簽立不動產買賣契約書。被告訂約後即於同年月17
    、18、23、25日合計匯1億5千萬元至戊○○之世華銀行帳號
    00000000000帳戶作為己購地價金，嗣地主己○○、乙○○
    分期受領發票人為戊○○或係告訴人親友支票而收訖價金。
    告訴人與辛○○、戊○○於83年間簽立確認3人各出資金額
    之確認書，告訴人與戊○○於83年訂立戊○○讓與己之40筆
    土地出資1千815萬6千元予告訴人之讓與協議書，告訴人於
    同年9月21日與辛○○訂立協議書，被告將附表2土地如同表
    所示時間分別移轉予該表所示之人或己，嗣出賣附表2部分
    土地予他人並辦畢所有權移轉登記各情，業據被告供認屬實
    ，復經告訴人、證人己○○、乙○○、邱木川、戊○○、楊
    淑美、蕭居益、代書陳柏宏證述明確，復有預訂買賣契約書
    、不動產買賣契約書、確認書、讓與協議書、協議書、匯款
    單、支票、土地登記謄本存卷可佐（臺灣臺北地方法院檢察
    署93年度他字第3313號卷第12-13、20-23、26-29、33-40、
    44-51頁、同署同年度偵字第18467號1卷第17-35、130-137
    頁），是此部分事實，固堪認定。
二、被告與告訴人間並無處理事務之委任關係：
(一)告訴人於偵查中及本院審理時證述：出資購買附表1、2合計40
  筆土地係伊與戊○○，因金額很大，伊等雙方均各有其他投資
  人，伊等各找各的下線，伊只知道被告係人頭，被告沒有投資
  ，（問：你與被告有無委任關係？）答：伊根本不認識被告，
  伊不知如何委任，他是戊○○找的人頭，伊根本就不可能委託
  被告做任何事或將土地交予被告保管，沒有委託被告處理何事
  ，附表2之11筆土地買賣契約訂立前、訂立時、訂立後，至93
  年對被告提出本案刑事告訴前，均未曾與被告接觸，附表2土
  地係伊與戊○○合買，係戊○○跟伊合夥，簽約當日伊不認識
  被告，亦不知有被告此人，伊之合夥人係戊○○，（問：你與
  戊○○訂立讓與協議書、與辛○○訂立協議書後，你們有無通
  知被告？）答：伊完全不知有被告這個人，如伊知道就會通知
  他，伊與辛○○協議，由伊主導40筆土地出售與否及價格，被
  告係我們的人頭，怎可出賣我們土地等語（臺灣臺北地方法院
  檢察署95年度偵續1字第124號卷第90頁、同署同年度偵續字第
  220號卷第157頁、本院卷第122-123、124頁背面、126、129頁
  背面、130-131頁），且告訴人於另案臺灣板橋地方法院93年
  度訴字第1179號訴請被告所有權移轉訴訟，均自陳與辛○○合
  購土地，此經本院調取該號歷審民事卷宗核閱屬實，而證人戊○○亦證述：被告都是與伊接觸，在83年2月17日訂立買賣契
  約書前、訂立時，告訴人並未就40筆土地買賣事宜與被告接觸
  （本院卷第159頁背面）。依上開證言，可知告訴人自與地主
  接洽本案40筆土地購地事宜乃至83年訂約後，並不認識被告，
  係遲至93年對其提出刑事告訴時，始與之接觸，並認被告僅係
  單純人頭而未出資。
(二)上揭證詞核與卷附告訴人、辛○○、戊○○於83年為確認各人
  出資比例所訂立之確認書（臺灣臺北地方法院檢察署93年度他
  字第3313號第41頁）、戊○○讓與投資土地股份予告訴人而訂
  立之讓與協議書（臺灣臺北地方法院檢察署93年度偵字第1846
  7號卷第35頁）、告訴人再於83年9月17日與辛○○確認2人就4
  0筆土地出資金額及投資比例之協議書，均未通知被告參與，
  被告亦非上揭確認書、協議書之契約當事人，暨83年9月21日
  協議書：「甲○○（下稱甲方）、辛○○（下稱乙方）二人合
  資購買如附件所示合計40筆，雙方協議如后：一、甲方出資新
  臺幣459,078,046元，乙方出資171,055,600元，合計630,133,
  646元。二、雙方合意以第一項出資比例分配權利…」，僅載
  述告訴人與辛○○合購40筆土地，隻字未提被告亦係共同出資
  者等情適屬相符。
(三)再衡以證人戊○○證稱：（問：你有無告訴甲○○係與被告及
  辛○○共同投資？）答：伊不用告訴他，因他也有找他自己的
  投資人，伊與告訴人談合作投資案時，告訴人找他的金主，在
  這個時點伊與告訴人均不知各自金主為何人，嗣伊將己投資比
  例結算予告訴人時，告訴人才知道，不然告訴人怎會找辛○○
  來（臺灣臺北地方法院檢察署95年度偵續字第220號卷第150頁
  、本院卷第158頁）及告訴人所證：出資購買40筆土地係伊與
  戊○○，伊與戊○○出面，我們各出資一半，我們雙方都各有
  其他投資人、戊○○有他下線的人，伊與戊○○各找各的下線
  ，辛○○很清楚告訴我，他會去面對他的下線，伊也告訴辛○○，伊會去面對伊的下線（本院卷第122、131頁），堪認告訴
  人、戊○○係互約2人出面合購土地而各尋背後金主，惟彼此
  背後金主與對方間非必存有法律關係。綜上各節，足證被告與
  告訴人間並無起訴書所指存有合夥關係，告訴人既自始不知被
  告，焉能與之訂立處理事務之委任契約，堪認告訴人與被告間
  並無委任關係，被告前揭辯詞，應可採信。
(四)證人戊○○於偵查、本院審理時固證稱：伊嗣與告訴人拆夥，
  將出資讓與告訴人，辛○○實際僅出資2千萬元，協議書所載
  辛○○出資1億7千餘萬元係包含被告出資，被告出資之1億5千
  萬係購買全部40筆土地，非僅11筆土地，被告投資前，伊就有
  告訴他，伊與告訴人之合作關係，11筆土地係和告訴人合購，
  並非被告單獨出資購買，29筆土地被告亦有出資等語（臺灣臺
  北地方法院檢察署95年度偵續1字第124號卷第91頁、同署96年
  度偵續2字第31號卷第160頁）。惟查：
1.上揭確認書、協議書之訂立既均未通知被告參與，其亦非各該
  契約具名當事人，戊○○焉能未經被告事前同意，逕將被告出
  資讓與告訴人或辛○○，基於債之相對性，被告自不受各該契
  約效力之拘束；況告訴人、戊○○、辛○○訂立讓與協議書、
  確認書、協議書後，亦未告知被告此情，業經證人辛○○證稱
  ：伊未告知被告有簽確認書、協議書之事及證人戊○○證述：
  伊未告訴被告有與辛○○、告訴人簽確認書等語屬實（臺灣臺
  北地方法院檢察署偵續字第220號卷第152、175頁），堪認確
  認書、協議書亦未經被告事後承認，是被告當不受協議書第4
  條：「乙方（即辛○○）同意由甲方（即告訴人）出面協議該
  筆土地（指40筆土地）買賣之處理」約款之拘束，故其處分附
  表2之11筆土地，即無違背契約義務可言。
2.次查，告訴人於83年10月、86年2月就附表1部分土地，設定最
  高限額抵押權2,880萬元、1億6千萬元，且以買賣、信託為由
  分別登記予告訴人所指定之第三人，此經告訴人證述明確，且
  有土地登記謄本附卷可按。被告倘如證人戊○○所言曾經告知
  亦購得附表1之29筆土地，為何告訴人就上揭土地之處分係單
  獨決定而未徵得被告同意，被告就告訴人此部分所為，竟毫無
  所悉、未有異議，而放任告訴人自行為之，顯悖常理，是證人
  戊○○所證被告係購買40筆土地，就其中29筆土地亦有權利云
  云，顯無可採，其證詞不足據為不利於被告之認定。
(五)公訴人另以被告出資之1億5千萬元較不動產買賣契約書短少18
  1萬元，而認告訴人、戊○○、被告係共同買受40筆土地，然
  此不惟與上揭事證及常情不符，已如前述，復衡酌被告所辯：
  伊當時與戊○○討價還價，說價金就是1億5千萬元等語，衡土
  地買賣磋商減價，本係事理之常，而差額佔11筆土地總價約僅
  1%比例，原在合理減價範圍內，是其辯詞，尚符常情，應堪採
  信，故公訴人謂被告與他人共購40筆土地，其處分附表2之11
  筆土地係違背任務行為云云，即無可取。
三、被告無意圖為自己不法所有或損害告訴人、辛○○利益之背
    信犯意：
1.證人己○○於本院審理時證述：40筆土地係伊與乙○○共同持
  有，不動產買賣契約書簽立之買方係被告，正式簽約是被告來
  簽的，簽預訂買賣契約書時，買方未說明買方是誰，預訂買賣
  契約書誰來簽都沒關係，主要是正式簽約，是誰來跟伊買的比
  較重要，乙○○賣出之29筆土地價金不用與伊分配，伊自己賣
  出11筆土地價金亦無須與乙○○分配，當時伊與乙○○係各人
  拿走各自的價金，簽完約後，伊交11筆土地權狀予被告，嗣因
  11筆土地無具自耕農身分者承受，才先設定抵押權給被告，83
  年2月17日簽約後，未再看到告訴人或戊○○，渠等2人亦未與
  伊聯絡，依伊當時認知，伊名下11筆土地係賣給被告，票是戊○○的票，全部價金支票係被告交給伊，11筆土地過戶及相關
  費用支付均係被告處理，11筆土地買受人就是被告（本院卷第
  135頁背面-136頁背面、138頁正面-139頁背面）。
2.證人乙○○結證：伊所有之林口土地係與己○○一起賣，當初
  在賣土地時，在伊的辦公室，伊的土地賣給告訴人，己○○部
  分賣給被告，伊只管己之土地賣給告訴人，伊不是賣給被告，
  被告與己○○係在另一邊打契約，（問：你是否知悉告訴人亦
  有買另11筆土地？）答：伊僅注意伊這邊的買賣，買方內部狀
  況怎樣，伊不知道（本院卷第132頁正面-133頁正面、134頁）
  。
3.復參酌被告供承：戊○○告知伊他的票已經開出去，叫伊趕快
  匯錢給他，及卷附被告所提11筆土地測量費用收據，足證11筆
  土地締約、支付價金、移轉登記、囿於農地法令限制暫無法過
  戶而要求己○○設定抵押權予被告等相關手續，均係被告所親
  為，且告訴人於83年訂約後即知11筆土地權狀於同年間遭人自
  告訴人所委託之代書丁○○處取走，竟未採取任何追索手段，
  遲至93年始對被告提起本案刑事告訴，是被告依上揭締約及締
  約後履行、長達近10年間均無人爭執其所有權等客觀情狀，因
  而主觀上認己係11筆土地之單獨所有人，尚非全然無據，故被
  告為附表2所示處分，即難認其具不法所有或損害告訴人、辛○○利益之意圖。
四、證人庚○○於偵查中證稱：確認書伊有簽名，確認書內容係
    依告訴人他們告知之內容，目的是戊○○要脫離與告訴人之
    合夥關係，戊○○要把權利讓給告訴人，然後讓辛○○確認
    ，協議書因伊需先離開，由伊先擬稿，告訴人公司小姐打字
    ，故簽協議書時，伊未在場，簽確認書時沒有談及被告部分
    ，惟有提到辛○○代表另一方買家（臺灣臺北地方法院檢察
    署95年度偵續1字第124號卷第334、336頁），依上開證言，
    實無從認定被告與告訴人間具處理事務之委任關係，且被告
    既未授權辛○○為其處理1億5千萬元出資，則辛○○亦無從
    如上揭證言所述為被告之代表。而為預訂買賣契約書、2紙
    不動產買賣契約書之見證人即證人壬○○於本院審理時證稱
    ：簽約時伊並未在場見證買賣雙方簽約過程，伊人站在外面
    ，他們有無簽約伊不曉得，伊不是在契約書訂立時簽名，係
    在簽約後隔1、2日至告訴人辦公室領佣金時，才在契約書簽
    名，伊不知告訴人找何人合購土地，伊僅認識告訴人（本院
    卷第141頁背面-142頁）；證人蕭居益及其妻楊淑美亦僅證
    曾匯6百萬元予被告投資購地，契約書非蕭居益簽，他們要
    用蕭居益名去買土地，因蕭居益具自耕農身分等語（臺灣臺
    北地方法院檢察署95年度偵續1字第124號第79-80、304頁、
    96年度偵續2字第31號卷第254-256頁），渠等既僅與被告接
    洽，亦未證及知悉被告與告訴人間有何法律關係，即難據為
    不利於被告之認定；而為己○○、被告辦理11筆移轉登記之
    證人陳柏宏證稱：渠等2人過戶登記均由伊辦理，己○○設
    定土地設定予被告，嗣自耕農限制取消，才將土地過戶予被
    告（臺灣臺北地方法院檢察署95年度偵續1字第124號卷第30
    4-305頁）及證人洪秀柱所證：戊○○、辛○○各自找關係
    來購買，他們雙方面大家去談，伊未參與，為分配每人出資
    比例，告訴人、辛○○、戊○○有簽確認書，最後土地係告
    訴人負責（臺灣臺北地方法院檢察署95年度偵續1字第124號
    第331頁），均未證及被告與告訴人間有何法律關係，即難
    憑上揭證詞遽認被告有背信犯行。
五、綜前所述，本院認公訴人所舉證據尚不足認被告與告訴人間
    有處理事務之委任關係、被告具為自己所有或損害告訴人、
    辛○○利益之不法意圖，被告犯罪自屬不能證明，本院復查
    無其他證據證明被告有此犯行，自應諭知無罪。
據上論斷，應依刑事訴訟法第301條第1項，判決如主文。
本案經檢察官郭騰月到庭執行職務。
中    華    民    國    98    年    6     月    26    日
                    臺灣臺北地方法院刑事第14庭
                        審判長法  官  周占春
                              法  官  沈君玲
                              法  官  陳琪媛
以上正本證明與原本無異。
如不服本判決，應於判決送達後10日內，向本院提出上訴狀。
                              書記官  陳豪達
中    華    民    國    98    年    6     月    26    日


司法院資訊處製作；財團法人民間司法改革基金會備份。
